【裁判字號】    97,訴,967
【裁判日期】    980331
【裁判案由】    汽車運輸業管理規則
【裁判全文】
高雄高等行政法院判決
                            97年度訴字第967號
                            民.
原      告  阿羅哈客運股份有限公司
代  表  人  甲○○
訴訟代理人  鄭淑貞  律師
被      告  高雄市監理處
代  表  人  乙○○  ○○
訴訟代理人  丙○○
            丁  ○
上列當事人間汽車運輸業管理規則事件，原告不服高雄市政府中
華民國97年10月15日高市府法一字第0970053872號訴願決定，提
起行政訴訟，本院判決如下：
    主  文
原告之訴駁回。
訴訟費用由原告負擔。
    事實及理由
一、事實概要：緣原告為公路汽車客運業，其台北市至嘉義市及
    台北市至高雄市○○○路線，經核定行駛於國道部分，僅限
    於國道1號，惟原告所屬車牌008-AB號等營業大客車於民國9
    5年5月及6月間，未經核准即逕行行駛於國道3號，經交通部
    台灣區○道○○○路局（下稱高公局）國道3號收費站測得
    ，高公局乃通知高雄市政府交通局轉由被告依法處理。被告
    調查後認定原告於95年5月11日至同年6月23日期間，計35班
    次違反汽車運輸業管理規則第40條規定，並依公路法第77條
    第1項規定分別裁處新台幣（下同）9千元罰鍰，合計31萬5
    千元。原告不服，提起訴願，遭決定駁回，遂提起本件行政
    訴訟。
二、本件原告主張：（一）其所屬前揭車輛35班次改道行駛國道
    3號之行為，係因各該班次之駕駛受到國道1號之路況甚差、
    警廣諭知改道及其他公路汽車客運業者亦改道行駛之影響，
    致其對於改道行駛國道3號之違法性理解產生錯誤，實乃符
    合「無可避免性」、「無可期待性」及「可非難性甚低」之
    要件，應依行政罰法第8條但書關於「禁止錯誤」之規定，
    減輕或免除其處罰，然原處分及訴願決定對此均未詳予查究
    ，顯有嚴重違誤之處，均應予以撤銷。按行政罰法第8條「
    不得因不知法規而免除行政處罰責任。但按其情節，得減輕
    或免除其處罰。」之規定，即學理上所稱之「禁止錯誤」或
    「法律錯誤」，屬於違法性認識之問題，而其中所謂「不知
    」通常係指排除故意，因此是否減免責任，不外按其情節審
    酌其因過失而造成禁止錯誤之責任。查本條文字係沿用94年
    2月修正前刑法第16條之用語，刑法修正後已有變更，然無
    論如何，行政罰之禁止錯誤的解釋應宜較刑法之禁止錯誤為
    寬，而行政罰之禁止錯誤是否得免除責任，德國曾發展出一
    項「無可避免性判斷標準」以資判斷，意即：「依行為人於
    事件發生時所處情境、其個性、生活圈及職業圈應有之認知
    ，推定自己行為之違法理解，且雖經運用其精神上辨識力，
    仍無法克服其錯誤時，便屬於所謂無從避免性。但按其應有
    之認知理當知悉其行為違法者，仍應負責。」而德國法上所
    發展之此項判斷標準，當可資為審酌本件事證時之參考。（
    二）原告係公路汽車客運業者，其台北市至嘉義市○○○路
    線，每日計有營運班車40班次，其「台北市至高雄市○○○
    ○路線，每日計有營運班車60班次，合計二條路線二個月營
    運班車共有6,000班次。原告所屬車牌008-AB號等營業大客
    車於95年5月及6月約二個月期間內，因國道1號路段有嚴重
    之阻塞現象，駕駛遂依警察廣播電台諭知改道之廣播及高速
    公路可變資訊系統電子告示牌呼籲改道之內容，改道行駛於
    國道3號，而原告所屬前揭車輛之改道行為，嗣後經被告核
    認計有35班次改道行駛國道3號，若與原告於前揭二個月期
    間內6,000班次相比較，改道行駛國道3號之班次僅佔該期間
    內全部班次之比率為0.58%，其所佔比率甚低。不論台北市
    至嘉義市及台北市至高雄市○○路線之客運班車，受核定之
    營運路線係中山高速公路即國道1號及所屬之休息站、收費
    站，即便沿途之上下客站或招呼站，亦位於國道1號沿線附
    近，乘客搭乘必須前往位於國道1號沿線附近之相關客運車
    站候車，原告除非有特殊理由，否則依照受核定之營運路線
    發車、行駛及停靠相關客站，始可收營運利益之最大化，毫
    無為違規攬客而改道行駛國道3號之誘因存在，況且國道3號
    路途遠較國道1號遙遠，且需耗費更多油料及時間，若非有
    特殊、臨時之需要，原告所屬車輛絕不可能無故改道行駛國
    道3號。再者，依據高公局所提供之國道1號施工及事故影響
    交通之資訊，統計95年5、6月國道1號發生重大或例行性之
    施工致封閉部分或全數車道之次數有710次，事故有392次，
    合計共1,102次，以如此高之頻率，若謂不影響國道1號之行
    車狀況，孰人能信？是以，原告前揭35班次之所以改道行使
    國道3號路段，實因原先預定行駛於國道1號路段發生嚴重阻
    塞，駕駛遂依廣播及高速公路可變資訊系統電子告示牌顯示
    內容而為改道行為，故其行為與一般其他公路汽車客運業者
    繞道違規攬客之行為截然不同，其可非難性之程度甚低。（
    三）關於汽車運輸業管理規則第40條所謂之「臨時性需要」
    ，參酌交通部前於95年11月20日之交路字第0950057952號函
    釋，所謂臨時性之需要係指行駛區間班車所作之規範，然而
    本件原告所屬前揭改道行駛國道3號之車輛本均非行駛區間
    班車，本件改道行駛之原因，實係因國道1號路段發生嚴重
    塞車、事故或封閉匝道或警察廣播電台諭知改道等，且高公
    局亦曾函覆被告表示遇有高速公路事故或施工封閉時，均會
    以CMS及廣播媒體諭知用路人。再者，廣播電台無論係忠實
    傳遞國道1號路段之事故或塞車路況，抑或進一步諭知改道
    之資訊，確實均會對包含原告所屬司機在內之用路人產生影
    響，加以國道1號95年5、6月間施工或事故達1,102次，確有
    可能造成嚴重塞車，如在嚴重塞車久候不通，而警察廣播電
    台又諭知改道之情況下，對於原告所屬前揭車輛之駕駛應依
    照核定之營運路線行駛之認知，確有致其陷於符合汽車運輸
    業管理規則第40條所謂「臨時性需要」而得以改道行駛國道
    3號之錯誤。尤甚者，於事故或施工事件發生時，幾乎所有
    公路客運業者（包括國光客運股份有限公司及和欣客運股份
    有限公司之車輛）皆有改道行駛國道3號之情事，是以，依
    據前揭德國法上「無可避免性判斷標準」所示原則，本件原
    告公司所屬前揭車輛之駕駛，此項違法性認識之錯誤，縱經
    運用其精神上辨識力，或曾產生懷疑而深入思考，甚至必要
    時曾諮詢他人，仍無法克服其錯誤，此實乃符合「無可避免
    性」、「無可期待性」之要件。（四）原告乃係以從事公共
    汽車運輸旅客為業，其搭載不特定之公眾旅客，按預定時間
    抵達目的地，提供安全、舒適及便捷之運輸服務，乃是對旅
    客之一種承諾，亦是保障搭乘消費者權益之表現，如因突發
    交通事故造成路阻及道路施工導致塞車而臨時改道，以求達
    到提供安全、舒適及便捷之運輸服務目標，此係基於保障消
    費者權益之考量，且與交通部88年8月25日交路（88）字第
    007604號函示之「確保行車安全及服務班次之穩定性與可靠
    性，以便利旅客搭乘之立法目的」之宗旨相吻合，故其可非
    難程度顯然遠較因欲違規攬客而改道者甚低，加以原告所屬
    車輛於95年7、8月後即無改道行駛國道3號之紀錄，尤徵其
    於95年5、6月間前開35班次違規改道行駛國道3號之行為，
    可非難性與應刑罰性顯不相當，此觀諸被告96年7月6日高市
    監三字第0960017695號函示內容，亦同此旨。（五）交通部
    公路總局台北區監理所（下稱台北區監理所）於同一期間內
    ，針對另一同有47件改道行駛國道3號行為之國道客運業者
    ，僅論以1件違規行為而罰鍰1次，並責令限期改善，然與本
    件原告之35班次改道行為，二者間實具有相同事物之性質，
    原告卻被論處35件違規行為，並按次分別科以9千元罰鍰，
    原處分與訴願決定顯然悖於行政法上「禁止差別待遇」及「
    平等原則」等情。並聲明求為判決撤銷訴願決定及原處分。
三、被告則以：（一）按交通部88年8月25日交路（88）字第007
    604號函釋意旨，汽車運輸業管理規則第40條規定之目的，
    係在確保行車安全及服務班次之穩定性與可靠性，以便利旅
    客搭乘，並有助於業者營運管理與主管機關監督考核。次按
    國道因工程施工需全面封閉時，高公局及其相關機關均會通
    知國道汽車客運業，以應實際需要，除此之外，國道平常工
    程施工及交通事故頻傳，且工程單位及事故處理單位多未全
    面封閉國道交通，均至少仍維持一線以上車道通行，若允許
    國道汽車客運業因此即得擅自改道行駛，將造成國道客運營
    運秩序之混亂，則與上開立法目的不符，況且警察廣播電台
    及高公局之改道建議對象為國道全體用路人，除依規定應行
    駛於國道之用路人外，其他用路人若依建議改道，即得疏解
    國道塞車狀況，故若非突發性、危險性、緊急性情形必須有
    避難措施必要者，公路汽車客運業者即應依核定路線及站位
    行駛停靠。準此，原告營運車輛應依其營運路線許可證所核
    定之路線行駛國道1號，除國道1號全面封閉外，其餘因發生
    事故塞車或施工僅影響部分車道或延後一段時間，而無全面
    封閉或中斷道路之情形時，尚不得因此擅自改道，以確保行
    車安全及服務班次之穩定性與可靠性，並有助於業者營運管
    理與主管機關監督考核。是原告主張符合「無可避免性」、
    「無可期待性」、及「可非難性甚低」，應依行政罰法第8
    條但書關於「禁止錯誤」之規定，減輕或免除其處罰，核不
    足採。（二）按「平等原則，乃指相同之事情應為相同之處
    理，不同之事情，應為不同之處理。建立此原則無非係為禁
    止恣意行為，而非全然要求不得為差別處理。苟行為非屬恣
    意，而係依法行為，即無違反平等原則之可言」（最高行政
    法院94年度判字第1530號判決意旨參照），被告就具體之行
    政裁罰案件，為事實認定，並依其確信適用法律作成裁罰處
    分，自不受其他機關對其他事件所為之裁處結果之影響。況
    「不法者，不得主張平等權」，此有最高行政法院78年判字
    第1948號裁判意旨可資參照，故原告援引台北區監理所對於
    另47件改道行駛國道3號行為之國道客運業者，僅論以1件違
    規行為及裁罰1次，並責令限期改善，依「平等原則」及「
    禁止差別待遇」主張本件原告之35次改道行為，應比照辦理
    ，否則即有悖於前開原則等語，洵屬無據等語，資為抗辯。
    並聲明求為判決駁回原告之訴。
四、兩造之爭點為原告所經營之台北市至嘉義市及台北市至高雄
    市○○○路線，經核定行駛於國道部分，僅限於國道1號，
    而原告所屬車牌008-AB號等營業大客車於95年5月及6月間，
    未經核准即逕行行駛於國道3號，有無違反公路法第77條第1
    項規定，而應受罰。經查：
(一)按「汽車或電車運輸業，違反依第79條第5項所定規則者，
    由公路主管機關處新台幣9千元以上9萬元以下罰鍰，．．．
    。」公路法第77條第1項定有明文。又「本規則依公路法第7
    9條規定訂定之。」「汽車運輸業依下列規定，分類營運：
    一、公路汽車客運業：在核定路線內，以公共汽車運輸旅客
    為營業者。」「公路汽車客運業行駛路線及期限，依左列規
    定：一、公路汽車客運業申請營運之路線，由該管公路主管
    機關核定，如有實際需要得酌情予以變更。．．．四、原營
    運路線因故暫時不能通行時，得借道行駛，其期限由該管公
    路主管機關視實際需要核定之。」「公路汽車客運業班車，
    應依營運路線許可證所核定之路線起點、經過地點、終點、
    里程行駛營運並停靠核定之站位上下客。除臨時性需要外，
    不得開行部分路段之班車。」分別為汽車運輸業管理規則第
    1條、第2條第1款、第36條第1款、第4款及第40條所明定。
(二)查，原告為公路汽車客運業者，其所經營之台北市至嘉義市
    及台北市至高雄市○○路線，經公路主管機關核定行駛於國
    道部分，僅限於國道1號，惟原告所屬車牌008-AB號等營業
    大客車於95年5月及6月間，未經核准即逕行行駛於國道3號
    ，經高公局國道3號收費站測得，被告調查後認定原告於95
    年5月11日至同年6月23日期間，計35班次違反汽車運輸業管
    理規則第40條規定，並依公路法第77條第1項規定分別裁處9
    千元罰鍰，合計31萬5千元等情，業據兩造分別陳明在卷，
    復有被告對違反汽車運輸業管理事件處分書附卷可稽，洵堪
    認定。又原告所屬營業大客車於95年5月及6月間，未經核准
    即逕行行駛於國道3號，經高公局國道3號收費站測得之次數
    原為205次，嗣經被告調查結果，已將上開期間內國道1號道
    路封閉無法通行而改行駛國道3號之情形予以剔除，及同1班
    次通過數個收費站仍以1次違規計算後，僅剩系爭35班次違
    規乙節，為兩造所不爭執，復有高公局國道客運專用OBU通
    過收費站與營運許可路線不符報表附卷足稽。查，系爭35班
    次改行駛國道3號之原因，其中5月12日AG-550號大客車、5
    月13日、5月16日、5月22日、6月2日、6月11日AG-517號大
    客車、6月16日（6班次）共12班次，原告無法說明改道行駛
    之原因；5月11日、5月15日（2班次）、5月20日（2班次）
    、6月23日共6班次，發車地點與事故地點間之距離，其行車
    所需時間，與各該班次實際改道之時間，明顯不符，無法證
    明其改道與國道1號之交通事故有關；5月12日AG-328號等8
    班次，因國道1號路段楠梓交流道興楠路北上匝道及縣道163
    跨越橋施工，並非在國道1號之車道上施工，不影響國道1號
    之行車，故上開班次改道並非因國道1號施工所致。又上開8
    班次其中AH-780號等3班次，雖因北上324.4公里處，有大客
    車與小客車追撞，占用雙向內車道，惟外車道仍可通行，並
    未因此而無法通行；5月25日、6月3日等2班次雖有遇到國道
    1號發生車禍，然並無封閉全部車道，致不能通行之情形；6
    月9日、6月11日（6班次）共7班次因路面維修，亦無封閉全
    部車道，致不能通行之情形，業據被告陳明在卷，復有原告
    車輛班次表、95年5、6月份國道1號事故資料及施工資料等
    附卷為憑，洵堪認定。足見系爭35班次改道行駛國道3號之
    原因，僅能證明部分係因交通事故或施工所引起之塞車，致
    原告所屬司機逕行改道行駛，並非國道1號有全面封閉道路
    致不能通行之情形。
(三)按汽車運輸業管理規則第2條第1款、第36條第1款、第4款及
    第40條規定，公路汽車客運業，須在核定路線內營運，原營
    運路線因故暫時不能通行時，得借道行駛，其期限由該管公
    路主管機關視實際需要核定之；則由上開規定可知，公路汽
    車客運業者要借道行駛，僅限於原營運路線有不能通行之情
    形，始得向公路主管機關申請；至於一般塞車所造成之通行
    不便，並非上開得申請借道行駛之原因。查，系爭35班次營
    業大客車於上揭時間並無全然不能通行國道1號之情形，已
    如前述；又道路塞車之原因，可能係因交通事故或道路施工
    所引起，亦可能因每日上下班之交通尖峰時段或連續假日而
    發生塞車之情形，因道路塞車之時間長短不定，短時間之塞
    車，並不會延長太多行車時間，若僅因塞車，公路汽車客運
    業者即可自行改道行駛，將使公路主管機關難以對公路汽車
    客運業者為管理監督及維護營運秩序，致無法達到健全公路
    營運制度，發展公路運輸事業，以增進公共福利與交通安全
    之目的（公路法第1條規定參照）。故原告所屬車輛僅因短
    暫性之塞車而自行改道行駛國道3號，顯已違法上開法令之
    規定。再按「法人、設有代表人或管理人之非法人團體、中
    央或地方機關或其他組織違反行政法上義務者，其代表人、
    管理人、其他有代表權之人或實際行為之職員、受僱人或從
    業人員之故意、過失，推定為該等組織之故意、過失。」行
    政罰法第7條第2項定有明文。本件原告所屬車輛改道行駛，
    雖屬原告僱用之司機所為，然依上開規定仍應推定為原告之
    故意、過失，由原告負責。又原告為公路汽車客運業者，其
    經營之路線及期限等事項，均須申請公路主管機關核定，始
    得開始營運，故其對前揭公路法及汽車運輸業管理規則等相
    關法規，自無不知之理，而其所屬司機平日駕駛班車，行駛
    固定路線，對其應按規定在公路主管機關核定之路線內，停
    靠站攬客，亦無不知之理，則本件原告所屬司機僅因國道1
    號塞車即自行改道行駛國道3號，自難謂無過失，揆諸前揭
    說明，原告自應受罰。原告主張系爭班次改道行駛國道3號
    之行為，係因各該班次之駕駛受到國道1號之路況甚差、警
    廣諭知改道及其他公路汽車客運業者亦改道行駛之影響，致
    使駕駛對於改道行駛國道3號之違法性理解產生錯誤，實乃
    符合「無可避免性」、「無可期待性」及「可非難性甚低」
    之要件，應依行政罰法第8條但書規定，減輕或免除其處罰
    云云，自不可採。再按「裁處罰鍰，應審酌違反行政法上義
    務行為應受責難程度、所生影響及因違反行政法上義務所得
    之利益，並得考量受處罰者之資力。」行政罰法第18條第1
    項固有明文。然查，本件被告對原告上開違章行為，已從寬
    依公路法第77條第1項規定之最低罰鍰金額對原告裁罰，自
    無再依上開條文減輕處罰之問題。又所謂行政法之平等原則
    ，係指相同事件應為相同之處理，不同之事件則應為不同之
    處理，除有合理正當之事由外，否則不得為差別待遇；惟人
    民不得主張「不法之平等」。故原告主張台北區監理所於同
    一期間內，針對另外47件改道行駛國道3號行為之國道客運
    業者，僅論以1件違規行為而裁罰1次乙節，縱屬實在，然因
    上開違規改道行駛之行為與本件原告系爭35班次改道行為，
    均屬違法之行為，上開台北區監理所之處分並無拘束被告之
    效力，原告亦不得主張本件應依平等原則比照辦理，僅論以
    1件違規行為處罰。
(四)綜上所述，原告之主張並不足取。從而，原告因系爭35班次
    在國道1號塞車而改道行駛，已違反汽車運輸業管理規則第4
    0條規定，被告依公路法第77條第1項規定分別處以9千元罰
    鍰，合計31萬5千元，並無違法。訴願決定予以維持，亦無
    不合。原告起訴意旨求為訴願決定及原處分均撤銷，為無理
    由，應予駁回。又兩造其餘攻擊防禦方法，均核與本件判決
    結果不生影響，爰不逐一論述，附此敘明。
五、據上論結，本件原告之訴為無理由，依行政訴訟法第98條第
    1項前段，判決如主文。
中    華    民    國    98    年     3    月   31     日
              高雄高等行政法院第三庭
                          審判長法官  邱  政  強
                                法官  詹  日  賢
                                法官  李  協  明
以上正本係照原本作成。
如不服本判決，應於判決送達後20日內向本院提出上訴書狀，其
未表明上訴理由者，應於提起上訴後20日內向本院提出上訴理由
書（須按對造人數附繕本）；如於本判決宣示或公告後送達前提
起上訴者，應於判決送達後20日內補提上訴理由書（須附繕本）
。未表明上訴理由者，逕以裁定駁回。
中    華    民    國    98    年     3    月   31     日
                              書記官  周  良  駿


司法院資訊處製作；財團法人民間司法改革基金會備份。
